臺灣高等法院高雄分院民事判決　　　　　 92年度上字第194號
上　訴　人　未○○
　　　　　　辰○○
　　　　　　酉○
上列3 人共同
訴訟代理人　亥○○　　住屏東縣琉球鄉○○村○○路124之3號
上　訴　人　卯○○　　住屏東縣琉球鄉○○村○○路300號
　　　　　　戊○○○　住屏東縣琉球鄉○○村○○路195號
上列2 人共同
訴訟代理人　魏緒孟律師
　　　　　　鄭曉東律師
上　訴　人　丑○○　　住屏東縣琉球鄉○○村○○路22之11號
　　　　　　癸○○　　住屏東縣琉球鄉○○村○○路24號
　　　　　　子○○　　住屏東縣琉球鄉○○村○○路24之1號
　　　　　　丙○○○　住屏東縣上福村中華路82之1號
　　　　　　甲○○○　住屏東縣琉球鄉○○村○○路26號
　　　　　　戌○　　　住屏東縣琉球鄉○○村○○路34號
　　　　　　午○○　　住屏東縣琉球鄉○○村○○路63之1號
　　　　　　己○○○　住屏東縣琉球鄉○○村○○路49號
　　　　　　巳○○　　住高雄市○○區○○路181巷19弄10號
上列9人共同
訴訟代理人　乙○○　　住屏東縣琉球鄉○○村○○路43之3號
上　訴　人　庚○○　　住屏東縣琉球鄉○○村○○路28號
　　　　　　辛○○　　住屏東縣琉球鄉○○村○○路28號
　　　　　　壬○○　　住屏東縣琉球鄉○○村○○路28號
上列3人共同
訴訟代理人　乙○○　　住屏東縣琉球鄉○○村○○路43之3號
　　　　　　丁○○　　住同上
被上訴人　　寅○　　　住屏東縣琉球鄉○○村○○路302號
訴訟代理人　申○○　　住屏東縣琉球鄉○○路52號
當事人間請求分割共有物事件，上訴人對於民國92年7 月16日臺
灣屏東地方法院90年度訴字第664 號第一審判決提起上訴，本院
於94年6 月2 日言詞辯論終結，判決如下：
    主  文
原判決廢棄。
兩造共有坐落屏東縣琉球鄉○○段一二三地號，地目建，面積二
七七０點五八平方公尺土地准予分割，分割方法為：如附圖一第
(一)案所示：編號A 部分面積七一點一二平方公尺歸上訴人甲○○
○按應有部分一四六分之七一、上訴人丙○○○按應有部分一四
六分之七五維持共有；編號B 部分面積二六八點六六平方公尺歸
上訴人卯○○按應有部分二六八六六分之一四五三三、戊○○○
按應有部分二六八六六分之一二三三三維持共有；編號C 部分面
積三０七點八四平方公尺歸上訴人辰○○、未○○各按應有部分
二分之一維持共有；編號D 部分面積七三一點一三平方公尺歸被
上訴人取得；編號E1、E2、E3部分面積各為九０點壹壹平方公尺
、五０點五三平方公尺、七０點三二平方公尺，均歸上訴人庚○
○、辛○○、壬○○各按應有部分三分之一維持共有；編號F 部
分面積二三五點七六平方公尺歸上訴人午○○取得；編號G 部分
面積九八點八八平方公尺歸上訴人子○○取得；編號H 部分面積
九八點八八平方公尺歸上訴人癸○○取得；編號I1、I2部分面積
各為三一點二一平方公尺、二五點八四平方公尺，均歸上訴人戌
○取得；編號J 部分面積三一三點二０平方公尺歸上訴人酉○取
得；編號L 部分面積九八點八八平方公尺歸上訴人丑○○取得；
編號M 部分面積一七九點二七平方公尺歸上訴人己○○○取得；
編號K 部分面積九八點九五平方公尺歸上訴人巳○○取得。
第一、二審訴訟費用由兩造各依附表一所示之比例負擔。
    事實及理由
一被上訴人寅○起訴主張：坐落屏東縣琉球鄉○○段123 地號，
  地目建，面積2770.58 平方公尺土地（下稱系爭土地），為兩
  造分別共有，應有部分各如附表一所示。系爭土地並無約定不
  分割，亦無因使用目的不能分割之情事，兩造未能協議分割，
  故提起本件訴訟，請求准予裁判分割。又對原審分割結果或於
  本院審理中對造所請求分割之如附圖二所示乙、甲案均同意，
  或附圖一所示第(二)案，但不同意上訴人丑○○、癸○○、子○
  ○、丙○○○、甲○○○、庚○○、辛○○、壬○○、戌○、
  午○○、己○○○、巳○○所主張之附圖一所示第(一)案；另未
  ○○、酉○、辰○○提出之丁案，亦不同意，因系爭土地為祖
  產，該等方案均影響原來約定分管之位置等語，求為判決：兩
  造共有系爭土地請准予依原判決附圖二所示方案分割與兩造。
  原審依被上訴人主張之方案分割，經上訴人提起上訴。於本院
  聲明：上訴駁回。
二上訴人酉○、未○○、辰○○則以：伊等雖同意分割，但不同
  意被上訴人所提如原判決附圖二所示方案分割。因依被上訴人
  主張之方案，將非原約定管理之土地分割給上訴人酉○，另分
  割與上訴人庚○○、辛○○、壬○○等3 人之土地，將拆除上
  訴人酉○管理之鐵工廠。又上訴人未○○及辰○○願保持共有
  等語置辯。於本院聲明：(一)原判決廢棄。(二)兩造共有系爭土地
  之分割方法為：如附圖二所示甲、乙案、附圖三所示丁案、或
  附圖一所示第(一)、(二)案。
三上訴人丑○○、癸○○、子○○、丙○○○、甲○○○、庚○
  ○、辛○○、壬○○、戌○、午○○、己○○○、巳○○則以
  ：伊等雖同意分割，但不同意被上訴人所提如原判決附圖二所
  示方案分割。因依被上訴人主張之方案，上訴人丑○○建物所
  在地並未全部分給丑○○，即所分得土地不夠，上訴人巳○○
  與丑○○係兄弟，希望分得之土地得以相連，以補足丑○○持
  分不足須拆屋之情形。又上訴人丙○○○、甲○○○願保持共
  有；上訴人庚○○、辛○○、壬○○三人願保持共有，同意依
  附圖一所示第(一)案分割。另上訴人庚○○、辛○○、壬○○自
  願將其餘土地分割在己○○○及癸○○屋後，以使該2人 土地
  地形完整。上訴人戌○則願分割土地為2 部分於子○○、癸○
  ○屋後，以使該2 人土地地形完整等語置辯。於本院聲明：(一)
  原判決廢棄。(二)兩造共有系爭土地之分割方法為：如附圖一第
  (一)案所示。
四上訴人戊○○○、卯○○則以：伊等同意被上訴人所提如原判
  決附圖二所示方案分割。如其他上訴人不同意該分割方案，則
  同意於本院審理中所製之甲案、乙案、附圖一所示第(一)方案，
  且伊等願繼續保持共有等語置辯。於本院聲明：(一)原判決廢棄
  。(二)兩造共有系爭土地之分割方法為：如附圖二所示乙案、甲
  案、附圖一第(一)案。
五經查：兩造共有系爭土地，各人應有部分如附表一所示，無不
  分割之特約，亦無因其使用目的不能分割之情事，被上訴人請
  求分割自應准許。且系爭土地面臨2 線道之主要道路中山路及
  4 米計畫道路，目前使用現狀為如原審判決附圖一所示：即上
  訴人子○○、癸○○、丑○○分別使用編號I 、J 、L 部分之
  合法磚造建物；上訴人甲○○○、丙○○○共同使用編號A 部
  分鐵皮屋；上訴人卯○○使用編號C 部分豬舍；上訴人辰○○
  使用編號D 部分鐵皮屋；上訴人午○○使用編號F 、G 、H 部
  分鐵皮屋；上訴人酉○使用編號K 部分鐵皮屋；上訴人己○○
  ○使用編號M 部分鐵皮屋；其餘均為空地，惟編號B 部分約定
  由被上訴人寅○使用。至上訴人戌○、戊○○○、庚○○、辛
  ○○、壬○○、未○○、巳○○則未使用系爭土地。又被上訴
  人、上訴人丑○○、酉○、辰○○、子○○、癸○○、丙○○
  ○、甲○○○、卯○○、巳○○、午○○、己○○○、未○○
  均願依據使用現況加以分割，上訴人戌○希望與上訴人子○○
  、癸○○分配相鄰位置，分配在子○○、癸○○後面位置無意
  見。上訴人丙○○○及甲○○○願意保持共有；未○○及辰○
  ○願意保持共有；戊○○○及卯○○願意保持共有；上訴人庚
  ○○、辛○○、壬○○亦願保持共有，並願將共有部分之土地
  分成3 部分，其中2 部分土地同意位於己○○○及癸○○分得
  之土地後面等情，為兩造所不爭執，並有土地登記謄本、建物
  登記謄本3 份、原審勘驗筆錄、屏東縣東港地政事務所91年11
  月23日繪測之土地複丈成果圖（見原審卷(一)第11頁至第16頁、
  第24頁至第28頁、第125 頁至第131 頁及第133 頁、第176 頁
  、卷(二)第15頁）、本院勘驗筆錄及現場圖（見本院卷(一)第169
  頁至第172 頁、第191 頁、第215 頁、第264 頁至第265 頁、
  卷(二)第47頁至第48頁、第60頁至第61頁）等在卷足稽。惟兩造
  就分割方法不能達成協議，是以本件爭點為：系爭土地應如何
  分割，始符合雙方之公平利益？
六經查：
(一)系爭土地為琉球風景特定區，土地使用分區為住宅區，住宅區
  西北方向面臨12公尺中山路、東北方面臨4 公尺寬計畫道路之
  建築基地，最小寬度及深度依據臺灣省畸零地使用規則第3 條
  規定為最小寬度3.5 公尺、最小深度為14公尺，此有屏東縣琉
  球鄉公所核發之都市計畫土地使用分區證明書影本、屏東縣政
  府工務局91年2 月25日91屏工建字第0456號函文影本，及屏東
  縣東港地政事務所93年12月20日屏港地二字第0930010933號函
  各1份在卷可憑（見原審卷(一)第204頁及第225頁、本院卷(一)第2
  50頁）。因此，依兩造現行使用狀況，附圖一所示第(一)案乃可
  兼顧上訴人丑○○、酉○、辰○○、子○○、癸○○、丙○○
  ○、甲○○○、卯○○、巳○○、午○○、己○○○、未○○
  等現占有使用之位置。且據上訴人酉○、未○○、辰○○主張
  依附圖二所示甲、乙案、附圖三所示丁案、或附圖一所示第(一)
  、(二)案分割；上訴人戊○○○、卯○○主張依如附圖二所示乙
  案、甲案、附圖一第(一)案分割；上訴人丑○○、癸○○、子○
  ○、丙○○○、甲○○○、庚○○、辛○○、壬○○、戌○、
  午○○、己○○○、巳○○主張依附圖一第(一)案分割；被上訴
  人寅○主張依甲案、乙案及附圖一第(二)案等情以觀，即上開共
  有人均可接受對依附圖一第(一)、(二)案各共有人分配位置之方式
  分割系爭土地，僅對被上訴人與上訴人庚○○、辛○○、壬○
  ○3 人，對庚○○等3 人所分配如附圖一編號E1部分土地面中
  山路之面寬應為4 米或3.8 米，有所爭執。
(二)再者，依上訴人酉○、未○○、辰○○、戊○○○、卯○○及
  被上訴人寅○主張之甲案、乙案或丁案分割系爭土地，均未能
  顧及巳○○及丑○○兄弟願將分得之土地相接，以避免丑○○
  因應有部分不足，所使用之合法磚造房屋占用其他共有人分配
  之土地，而須拆除之情形。另丙○○○、甲○○○、庚○○、
  辛○○、壬○○5 人並不願保持共有，壬○○亦不願分配在酉
  ○及丑○○土地後方之畸零地，因此上開3 案，顯未能顧及上
  訴人巳○○、丑○○、丙○○○、甲○○○、庚○○、辛○○
  、壬○○等人之利益及意願。
(三)又附圖一第(一)案及第(二)案之區別在於上訴人庚○○、辛○○、
  壬○○3人所分配土地面臨中山路之面寬宜為4米或3.8米，如
  其等面寬為3.8米將影響其等願分配在癸○○、戌○分得土地
  下方之面積大小。因上訴人庚○○、辛○○、壬○○已自行與
  其他共有人己○○○、丑○○、癸○○、子○○、丙○○○、
  甲○○○、戌○、午○○、巳○○協議，願將土地分割成3 部
  分，一部分補足共有人己○○○之土地，一部分補足癸○○及
  戌○之土地，使其較為完整，而不致成為無法建築使用之畸零
  地，或無法通行連接公路之袋地，如以第(二)案分割，上訴人庚
  ○○、辛○○、壬○○可自行利用建築及直接連接公路之土地
  面積即為減少，而相接癸○○、戌○分得土地後方之土地變大
  ，致上訴人庚○○、辛○○、壬○○無法充分利用，因此上開
  2 案比較之結果，顯係第(一)案較能顧及上訴人庚○○、辛○○
  、壬○○對系爭土地利用之經濟效益。
(四)至被上訴人寅○以附圖一第(一)案方割將影響原來約定分管之位
  置，且致其應有部分最多，卻分得面臨中山路面寬減少0.2 米
  ，影響其經濟效益而主張依附圖一第(二)案方割等語，惟以附圖
  一所示2 案而言，被上訴人分得面寬為16.39米或16.59米，依
  建築基地最小寬度規定為3.5 米而言，被上訴人均最多可建築
  面中山路之房屋4棟，並未受到0.2米增減之影響，且同意依附
  圖一第(一)案分割之共有人顯較諸同意依第(二)案分割之共有人多
  ，業如前述，因此，依附圖一所示第(一)案分割，應較諸甲案、
  乙案、丁案及附圖一第(二)案分割，符合全體共有人之公平利益
  。
七綜上所述，本院審酌系爭土地之現有使用狀況、位置、兩造共
  有人之分割利益及分割後之使用等情，認本件系爭土地應以附
  圖一第(一)方案所示之分割方法，即編號A 部分面積71.12 平方
  公尺歸上訴人甲○○○按應有部分71/146、上訴人丙○○○按
  應有部分75/146維持共有；編號B 部分面積268.66平方公尺歸
  上訴人卯○○14533/26866 、戊○○○按應有部分12333/2686
  6 維持共有；編號C 部分面積307.84公尺歸上訴人辰○○、未
  ○○各按應有部分1/ 2維持共有；編號D 部分面積731.13平方
  公尺歸被上訴人取得；編號E1、E2、E3部分面積各為90.11 平
  方公尺、50.53 平方公尺、70.32 平方公尺，均歸上訴人庚○
  ○、辛○○、壬○○各按應有部分1/3 維持共有；編號F 部分
  面積235.76平方公尺歸上訴人午○○取得；編號G 部分面積98
  .88 平方公尺歸上訴人子○○取得；編號H 部分面積98.88 平
  方公尺歸上訴人癸○○取得；編號I1、I2部分面積各為31.21
  平方公尺、25.84 平方公尺，均歸上訴人戌○取得；編號J 部
  分面積313.20平方公尺歸上訴人酉○取得；編號L 部分面積98
  .88 平方公尺歸上訴人丑○○取得；編號M 部分面積179.27平
  方公尺歸上訴人己○○○取得；編號K 部分面積98.95 平方公
  尺歸上訴人巳○○取得。原審依原判決書之附圖二方案分割，
  將拆除上訴人酉○現使用之鐵皮屋，顯未顧及共有人使用現況
  ，有失公平，是以，上訴意旨指摘原判決不當，求予廢棄改判
  ，為有理由，爰由本院將原判決廢棄，改判如主文第二項所示
  。
八據上論結，本件上訴為有理由，依民事訴訟法第450 條、第78
  條、第80條之1 ，判決如主文。
中　　華　　民　　國　　94　　年　　6 　　月　　16　　日
                          民事第二庭
                              審判長法官  簡色嬌
                              法      官  朱玲瑤
                              法      官  謝靜雯
以上正本證明與原本無異。
如對本判決上訴，須於判決送達後20日內向本院提出上訴狀，其
未表明上訴理由者，應於上訴後20日內向本院提出上訴理由書（
均須按他造當事人之人數附繕本）。上訴時應提出委任律師或具
有律師資格之人之委任狀，並依附註條文規定辦理。
中　　華　　民　　國　　94　　年　　6 　　月　　17　　日
                              書  記  官  郭榮芳
附註：
民事訴訟法第466 條之1 ：對於第二審判決上訴，上訴人應委任
律師為訴訟代理人，但上訴人或其法定代理人具有律師資格者，
不在此限。
上訴人之配偶、三親等內之血親、二親等內之姻親，或上訴人為
法人、中央或地方機關時，其所屬專任人員具有律師資格並經法
院認適當者，亦得為第三審訴訟代理人。
第1 項但書及第2 項情形，應於提起上訴或委任時釋明之。
附表一：
┌─────┬─────────┬─────┬─────────┐
│所有權人  │ 應   有  部  分  │所有權人  │  應  有  部  分  │
├─────┼─────────┼─────┼─────────┤
│甲○○○  │     355/28440    │   蔡桂美 │    375/28440     │
├─────┼─────────┼─────┼─────────┤
│ 卯○○   │00000000/000000000│戊○○○  │00000000/000000000│
├─────┼─────────┼─────┼─────────┤
│ 辰○○   │       1/18       │ 未○○   │       1/18       │
├─────┼─────────┼─────┼─────────┤
│ 寅  ○   │      19/72       │ 壬○○   │ 14111/555930     │
├─────┼─────────┼─────┼─────────┤
│ 庚○○   │ 14111/555930     │ 辛○○   │ 14111/555930     │
├─────┼─────────┼─────┼─────────┤
│ 午○○   │   2420/28440     │ 子○○   │     203/5688     │
├─────┼─────────┼─────┼─────────┤
│ 癸○○   │     203/5688     │ 戌  ○   │  12720/617700    │
├─────┼─────────┼─────┼─────────┤
│ 酉  ○   │     643/5688     │ 丑○○   │    1015/28440    │
├─────┼─────────┼─────┼─────────┤
│ 己○○○ │00000000/000000000│ 巳○○   │       1/28       │
└─────┴─────────┴─────┴─────────┘
